最高法院民事判決　　　　　　　　　　　　　　　八十六年度台上字第一六九三號
　　上　訴　人　甲　○
　　訴訟代理人　葉國華律師
　　被 上訴 人　乙　○
右當事人間請求土地所有權移轉登記事件，上訴人對於中華民國八十五年十月十四日
臺灣高等法院臺南分院第二審判決（八十四年度上字第四三五號），提起上訴，本院
判決如左：
    主  文
上訴駁回。
第三審訴訟費用由上訴人負擔。
    理  由
本件被上訴人主張：上訴人與其兄弟即訴外人劉重、劉陣三人於民國四十年十二月二
十八日與伊訂立土地買賣契約書，將坐落雲林縣斗六鎮○○段大崙小段二四五之三號
土地所有權全部，包括其另一兄弟劉郡之應有部分四分之一，以新台幣（下同）一千
二百元之價格出賣與伊，同日收訖全部價款，並將土地交付伊管業。斯時因劉郡在日
據時期服兵役，遠赴海外未歸，無法辦理所有權移轉登記，雙方遂約定劉郡之應有部
分在能辦理移轉登記時，出賣人等應負責辦理。嗣上訴人與劉重、劉陣即將渠等應有
部分各四分之一移轉登記與伊，至劉郡之應有部分四分之一，則遲至八十二年八月四
日始由上訴人繼承取得等情，爰依前開買賣契約之約定，求為命上訴人將該部分土地
所有權辦理移轉登記與伊之判決。
上訴人則以：上開土地買賣契約書係劉重與被上訴人二人所簽訂，伊既未授權亦未參
與，更不知情。而劉郡早於訂約前之三十三年九月七日即已死亡，在繼承人不明確之
情況下，劉重以劉郡代理人名義所為之出賣行為，顯屬無權代理，對本人不生效力，
該部分買賣應屬無效。且劉郡死亡時，伊即當然開始繼承其所有財產，倘系爭土地買
賣契約真正，被上訴人於該契約成立時，即得訴請伊辦理繼承登記後移轉所有權登記
，其於訂約後歷時四十餘年始為是項請求，該請求權顯已罹於時效而消滅等語，資為
抗辯。
原審審理結果以：上訴人於第一審提出之「土地賣買契約書」核與被上訴人所提該契
約書完全相同（即一式兩份），且陳稱：「依據兩造於民國四十年十二月二十八日所
訂土地買賣契約書，被告（即上訴人）雖為出賣人，然被告出賣人義務僅負責被告持
分四分之一之權利移轉……而被告之持分於訂約後早已移轉為原告（即被上訴人）所
有……」、「兩造於民國四十年十二月二十八日所訂買賣契約書，出賣人僅有劉重、
甲○及劉陣三人，另一共有人劉郡並未列為出賣人……」等語，而系爭土地全部早於
四十餘年前，即交付被上訴人管業至今，亦為上訴人所不爭，應認上訴人已自認系爭
「土地賣買契約書」為真正無訛。系爭土地上訴人與劉重、劉陣三人各四分之一應有
部分，係於四十二年一月二十三日辦理所有權移轉登記與被上訴人，有土地登記簿謄
本可稽。依省府公報四十年春字第廿三期所載臺灣省政府四十子府綱地甲字第○○
二○○號代電釋示，四十年以後辦理土地所有權移轉登記時，應向地政機關繳驗印鑑
證明書，有該代電附卷足按。而上訴人確於四十一年七月十日向雲林縣斗六市戶政事
務所申請印鑑證明，亦有其提出之該戶政事務所核發之印鑑證明卡影本可憑。系爭「
土地賣買契約書」當屬真正，上訴人始申請印鑑證明以履行該契約所訂之義務，將其
應有部分四分之一移轉登記與被上訴人，並將系爭土地全部交付被上訴人管業迄今四
十餘年。上訴人前開自認核與事實相符，亦堪認定。雖上訴人嗣後翻異前詞，否認系
爭「土地賣買契約書」之真正，辯稱其應有部分係遭劉重盜賣，契約書上之印文與印
鑑不符云云，惟並未就盜賣之事實舉證證明，且按一般買賣契約書無需蓋用印鑑章，
僅於辦理所有權移轉登記時，因需繳驗印鑑證明書，始蓋用印鑑章，上訴人此部分辯
解尚無足取。次按買賣之債權契約與移轉所有權之物權契約不同，出賣人對於所出賣
之標的物，不以有處分權為必要。如經雙方合意之債權契約已經成立，則買受人基於
買賣契約，請求出賣人履行物權移轉必要程序之義務，如非另有其他情事，即非無據
。依系爭「土地賣買契約書」所載買賣標的為：「斗六鎮大崙字大崙二四五號之三」
、「建物敷地五厘一毛二絲」、「右所有權全部」，及記載「右所有權人劉重、甲○
、劉郡、劉陣以上四名所有前記之土地，今般因都合上將前記之土地向於乙○賣渡之
新台幣一千二百元正，刻新台幣一千二百元契約日同時賣主向買主親收足訖，但劉郡
是於不在省內，不能登記過名，其持分地價額亦全部收訖，其土地之持分額亦全部交
買主掌管及所有物也後日劉郡之持分額若可能手續過名者，賣主等人亦要義務手續登
記之事」字樣，並買主為乙○（即被上訴人），賣主為劉重、甲○（即上訴人）、劉
陣三人，暨賣主上均冠有「劉郡負責人」等文義觀之，劉重、劉陣及上訴人三人除出
賣自己應有部分各四分之一外，並共同出賣他人即劉郡之應有部分四分之一，此種出
賣他人權利之債權契約，依上說明，自屬有效。上訴人辯稱劉重等係無權代理，對本
人不生效力，該部分買賣應屬無效云云，顯有誤會。訂立系爭「土地賣買契約」時，
兩造均明知另一共有人劉郡於日據時期服兵役，遠赴海外未歸，且因有該特別情事之
存在，故於契約上特別約定：「劉郡是於不在省內，不能登記過名……後日劉郡之持
分額若可能手續過名者，賣主等人亦要義務手續登記之事……」等語，亦即該契約就
上訴人及劉重、劉陣三人共同出賣劉郡之應有部分四分之一，應於「何時」履行所有
權移轉登記義務，明定以「將來劉郡之應有部分可能辦理所有權移轉登記予被上訴人
時」為停止條件，苟條件成就，出賣人即應履行該部分所有權移轉登記之義務，被上
訴人亦自斯時起，可行使其請求權。換言之，其請求權之消滅時效期間應自此時起算
。兩造於四十年十二月二十八日訂立系爭「土地賣買契約書」時，僅知劉郡因服兵役
遠赴海外未歸（契約書記載不在省內），不知劉郡早於日據時期昭和十九年（即民國
三十三年）九月七日已戰死，迄民國七十七年十月廿四日，該管政府機關發佈日本政
府征僱死亡者底冊，戶政機關據以補填記事時，在客觀上始能知悉「劉郡死亡之事實
」。本件上訴人既與劉重、劉陣共同出賣劉郡所有系爭土地之應有部分四分之一，即
應與該二人共同對被上訴人負有使其取得該產權之義務。而依前所述，劉郡死亡之事
實，客觀上，兩造應於七十七年十月廿四日知悉，斯時上訴人即得依繼承或其他法律
關係取得劉郡所有土地應有部分之權利，再移轉登記與被上訴人，亦即兩造約定上訴
人履行該部分產權移轉登記義務之「停止條件」，於七十七年十月廿四日成就，被上
訴人此時方能依兩造契約之約定行使其是項請求權。上訴人抗辯被上訴人此部分所有
權移轉登記請求權，已罹於時效而消滅云云，顯然忽視兩造訂約時，因有特別情事存
在，已於契約內特別約定請求權可行使之「停止條件」，而無足採。從而被上訴人依
買賣關係及前述約定，訴請上訴人將系爭土地應有部分四分之一辦理產權移轉登記，
為有理由，應予准許等詞，為其心證之所由得，並說明事證已臻明確，無依上訴人聲
請訊問證人劉重之必要，因而維持第一審所為上訴人敗訴之判決，經核於法並無不合
。上訴論旨，猶爭執原審未傳訊證人劉重，及就其取捨證據、認定事實之職權行使，
指摘原判決不當，求予廢棄，難謂有理由。
據上論結，本件上訴為無理由，依民事訴訟法第四百八十一條、第四百四十九條第一
項、第七十八條，判決如主文。
中      華      民      國    八十六    年      五      月    二十九    日
                              最高法院民事第七庭
                                  審判長法官  蕭  亨  國
                                        法官  吳  正  一
                                        法官  鄭  三  源
                                        法官  陳  淑  敏
                                        法官  楊  鼎  章
      右正本證明與原本無異
                                              書  記  官
中      華      民      國    八十六    年      六      月      十六    日
